【裁判字號】    96,訴,5177
【裁判日期】    970508
【裁判案由】    偽造有價證券
【裁判全文】
臺灣高雄地方法院刑事判決              96年度訴字第5177號
公  訴  人  臺灣高雄地方法院檢察署檢察官
被      告  乙○○
上列被告因偽造有價證券案件，經檢察官提起公訴（96年度偵字
第14246 號），本院判決如下：
    主  文
乙○○無罪。
    理  由
一、按被告以外之人於審判外之言詞或書面陳述，除法律有規定
    者外，不得作為證據；又被告以外之人於審判外之陳述，雖
    不符刑事訴訟法第159 條之1 至第159 條之4 之規定，而經
    當事人於審判程序同意作為證據，法院審酌該言詞陳述或書
    面陳述作成時之情況，認為適當者，亦得為證據，刑事訴訟
    法第159 條第1 項、第159 條之5 第1 項分別定有明文。本
    件檢察官及被告於本院審判程序時，就判決內所引用各項傳
    聞證據，均明示同意有證據能力，本院審酌各該證據並非違
    法取得，與待證事實具關聯性，證明力亦非明顯過低等情，
    認以之作為證據使用係屬適當，自得採為認定事實存否之證
    據。
二、公訴意旨略以：被告乙○○明知其於民國95年10月間某日，
    向不詳姓名年籍之人取得發票人為甲○○、付款人為臺灣中
    小企業銀行九如分行（下稱臺灣中小企銀）、發票日為95年
    11 月9日、帳戶：3733-3號、支票號碼：BX0000000 、面額
    新臺幣（下同）236,000 元之支票1 紙（下稱系爭支票）係
    屬偽造，竟基於行使偽造有價證券之犯意，於同年11月9 日
    上午10時30分許，持系爭支票至高雄市前鎮區○○○路1 之
    1 號寶華商業銀行前鎮分行（下稱寶華銀行），向該銀行承
    辦人員提示領款而行使，經銀行人員發現系爭支票印刷色澤
    有異且印鑑不符，遂報警到場查獲，並扣得系爭支票1 紙。
    因認被告涉刑法第201 條第2 項之行使偽造有價證券罪嫌。
三、按「犯罪事實應依證據認定之，無證據不得認定犯罪事實」
    、「不能證明被告犯罪者，應諭知無罪之判決」，刑事訴訟
    法第154 條第2 項、第301 條第1 項分別定有明文。申言之
    ，犯罪事實之認定應憑證據，如未能發現相當證據，或證據
    不足以證明，自不能以推測或擬制之方法，作為裁判基礎（
    最高法院40年台上字第86號判例意旨參照）；且認定犯罪事
    實所憑之證據，雖不以直接證據為限，間接證據亦包括在內
    ，然而無論直接證據或間接證據，其為訴訟上之證明，須於
    通常一般之人均不致有所懷疑，而得確信其為真實之程度者
    ，始得據為有罪之認定，倘其證明尚未達到此一程度，而有
    合理之懷疑存在而無從使事實審法院得有罪之確信時，即應
    由法院為諭知被告無罪之判決（最高法院76年台上字第4986
    號判例意旨參照）。
四、公訴意旨認被告涉有上開行使偽造有價證券罪嫌，係以證人
    甲○○於警詢及偵查中之證述、甲○○所出具真正之印鑑章
    、扣案系爭支票1 張、臺灣中小企銀95年11月10日九五九如
    字第833 號函1 紙、自由時報高雄管理處96年6 月15日函、
    嘉義縣六腳鄉農會96年6 月15日及同年6 月29日函、稅務電
    子閘門財產所得調件明細表、富邦人壽保險股份有限公司96
    年8 月28日函、被告於寶華銀行帳戶之交易明細1 份等為主
    要論斷之依據。被告於本院審理中雖不否認有於上開時地持
    系爭支票1 紙，向寶華銀行提示而行使之事實，惟堅決否認
    有何行使偽造有價證券之犯行，辯稱：我在自由時報上刊登
    借貸廣告，從事放款工作，於95年10月底，有一名自稱「甲
    ○○」之男子，即透過上開廣告之訊息向我借款230,000 萬
    元，言明月息3 分，1 個月後歸還。雙方約在高雄市○○區
    ○○路309 號前交付款項。該自稱「甲○○」之男子提供其
    身分證正反面影本、戶口名簿影本、其父吳建興之土地及建
    物謄本影本等供我存查，並簽發系爭支票交付給我以資歸還
    款息之用，但我不知道該男子非真正之甲○○，亦不知其所
    提供給我的支票及其他證明文件均係偽造，我是將上開支票
    拿到寶華銀行提示遭拒後，才知道被騙，我也是受害者，我
    沒有行使偽造有價證券之犯意等語。經查：
（一）本件被告於96年11月9 日10時30分許，持系爭支票向寶華
      商業銀行前鎮分行提示而行使，經銀行人員發現該支票印
      刷色澤有異且印鑑不符，旋報警查獲，並扣得系爭支票1
      紙等情，有證人即被害人甲○○於警詢及偵查中之證述、
      甲○○所出具真正之印鑑章、臺灣中小企銀95年11月10日
      九五九如字第833 號函檢附系爭支票1 紙、寶華銀行95年
      11月21日寶前發字第313 號函檢附客戶主檔案查詢單、存
      摺存款—往來明細查詢單各1 紙等件附卷可憑，被告對於
      上揭事實亦坦承無誤，堪認屬實。上開事證固能證明被告
      確有行使該偽造之系爭支票之行為，惟被告辯稱不知系爭
      支票係屬偽造，自宜究明：本件被告是否有如起訴書所載
      明知系爭支票為偽造，仍基於行使偽造有價證券之犯意，
      持之向寶華銀行提示而行使？申言之，即關於被告取得系
      爭支票之方式，是否確因自稱甲○○之男子向被告借貸
      230,000 元而簽發系爭支票以為歸還款息之用？
（二）依證人即隆威廣告社職員丙○○於本院審理時結證稱：「
      被告確實有委託隆威廣告社在自由時報刊登借貸廣告，廣
      告內容約略為：『渡﹩關，好借，0000000000』，大約刊
      登3 至4 個月的時間，而會直接委託隆威廣告社之原因，
      是因為費用比直接向自由時報刊登廣告便宜」等語（見本
      院卷第88-91 頁），佐以自由時報95年5 月16日F13 借貸
      綜合資訊版確實刊載上開內容之廣告（見本院卷第16、17
      頁），足認上開丙○○證述情節合於事實，被告係透過隆
      威廣告社間接向自由時報刊登借貸廣告一節，堪予採信。
      雖檢察官於偵查中向自由時報高雄管理處函查「被告」刊
      登廣告情形，經該管理處於96年6 月15日覆稱「被告」未
      曾在自由時報刊登廣告一節，固有該函文附於偵查卷可參
      ，但被告既已陳稱係委託隆威廣告社刊登，自查無以自己
      名義刊登之情形，起訴論旨據為不利於被告之認定，即有
      誤會。
（三）又被告陳稱係從事融資放款，博取利息，關於其從事此行
      業之資金來源，經本院依被告所稱之存款銀行函調結果，
      第一商業銀行北港分行於97年3 月7 日以一北港字第15
      號函附被告於該行開立帳號00000000000 號帳戶自90年5
      月4 日起至92年6 月21日止之交易明細表；另據檢察官所
      提出寶華銀行於96年9 月7 日以寶前發字第0239號函檢附
      被告於該行開立帳號000000000000號帳戶自91年9 月17日
      起迄今之交易明細表，均顯示被告上開銀行帳戶內資金流
      動至為頻繁，多屬數萬元不等之資金出入，其中第一商業
      銀行於90年5 月間存款餘額達1,050,000 元，且上開資料
      ，係銀行內部從90年5 月4 日起迄今之連續登錄紀錄，非
      被告臨訟捏造之存提款紀錄，自堪認定屬實。此與被告於
      偵查中陳稱係從事小額放款，金額通常約3 至5 萬元一情
      ，尚稱吻合，足見被告非無資力從事融資貸款業務。雖偵
      查卷所附嘉義縣六腳鄉農會96年6 月15日六信字第096000
      2266號函、富邦人壽保險股份有限公司96年8 月28日九十
      六富壽理賠發字第039 號函及稅務電子閘門財產所得調件
      明細表等資料，均指向被告資力狀況不佳，甚至無財力之
      狀況，惟上開農會及保險公司資料並非被告完整財務情況
      ，稅務電子閘門財產資料係就被告財力狀況逐筆另行輸入
      ，既與上開證據未盡相合，即無法排除有疏漏或未及建檔
      之可能，是亦不得據此即為不利被告之認定。
（四）再者，觀之被告所提出甲○○之國民身分證正反面影本1
      份、戶口名簿正反面影本1 份、所有權人為吳建興之土地
      及建物所有權狀影本各1 份，該等資料上記載甲○○之父
      親為吳建興、甲○○及吳建興均設籍在高雄市○○區○○
      路309 號、所有權人為吳建興之建物所有權狀所標示之門
      牌號碼亦同為高雄市○○區○○路309 號等情，外觀形式
      並無明顯瑕疵。雖其中高雄市三民區○○○○段四小段2-
      29地號之地段一情，有高雄市政府地政處三民地政事務所
      96年6 月29日高市地民一字第0960005742號函在卷可按，
      惟此除經實際查證，容非一般人可得知悉。且被告貸與自
      稱甲○○之男子230,000 元之際，已同時自該男子處取得
      系爭支票作為歸還款息之用，被告未更進一步向地政機關
      查明上開所有權狀是否為真實，或有疏忽輕率之病，但既
      有相當憑證，即使日後甲○○還款繳息有異，非不能據以
      追索債權，是非得僅因被告未詳加查證，即遽而推認被告
      知悉系爭支票有偽造之事實。至於自稱甲○○之人提出身
      分證影本，其上照片與本人長相是否殊異而易於區辨？被
      告是否有誤認係同一人之可能？因甲○○經本院合法傳喚
      未到，囑警拘提亦無所獲，該甲○○之父親吳文通尚且陳
      稱甲○○去向不明，此有高雄市政府警察局三民第一分局
      拘提無著報告書附卷為憑，本院既無從當庭依直接審理求
      證此一疑點，自亦難執為不利於被告之認定。
（五）尤其經比對警卷第11頁所附甲○○於臺灣中小企銀開立之
      支票存款所使用之印鑑章顯示，其印章形狀為圓形印鑑，
      與系爭支票上所蓋用之甲○○印鑑係方形圖章，兩者差異
      顯著，一辨即明，並非偽造技術精良，非經專業人士之辨
      識無法判斷其真偽。則被告如知有偽造而仍向銀行提示行
      使，如未與銀行人員勾串同謀，豈非自投羅網，其不僅領
      款不成，尚有刑責加身，此行徑顯有違一般經驗法則。由
      此益徵被告辯稱系爭支票係自稱甲○○之男子因為歸還借
      貸款息而簽發交付，其亦被害受騙等語，即非絕無可能。
五、綜上所述，本件公訴人所舉事證，雖能證明有被告持偽造之
    有價證券向寶華銀行提示之事實，惟被告主觀上是否知悉系
    爭支票係屬偽造，而仍基於行使偽造有價證券之犯意而行使
    之，尚存有合理之懷疑，本院既無從獲致有罪判決之確切心
    證，依前引法文規定及判例意旨，被告犯罪既屬不能證明，
    自應為其無罪之諭知。
據上論斷，應依刑事訴訟法第301條第1項，判決如主文。
本案經檢察官丁○○到庭執行職務。
中    華    民    國    97    年    5     月    8     日
                  刑事第五庭    審判長法  官  黃建榮
                                      法  官  李殷君
                                      法  官  李嘉益
以上正本證明與原本無異。
如不服本判決應於收受本判決後10日內向本院提出上訴書狀，並
應敘述具體理由，如未敘述上訴理由者，應於上訴期間屆滿後20
日內補提理由書狀於本院（均須按他造當事人之人數附繕本）「
切勿逕送上級法院」。
中    華    民    國    97    年    5     月    8     日
                                      書記官  郭南宏


司法院資訊處製作；財團法人民間司法改革基金會備份。
